【裁判字號】    95,訴,2495
【裁判日期】    951002
【裁判案由】    回復原狀
【裁判全文】
臺灣臺北地方法院民事判決              95年度訴字第2495號
原      告  己○○
訴訟代理人  桂齊恆律師
複 代 理人  謝智硯律師
            廖正多律師
原      告  丙○○
訴訟代理人  桂齊恆律師
複 代 理人  謝智硯律師
被      告  宏盛建設股份有限公司
法定代理人  丁○○
訴訟代理人  林樹旺律師
            莊志成律師
上列當事人間請求回復原狀事件，本院於中華民國95年9月18日
言詞辯論終結，判決如下：
    主  文
被告應給付原告己○○新臺幣壹佰柒拾萬元及自民國九十五年二
月十七日起至清償日止，按週年利率百分之五計算之利息。
原告其餘之訴駁回。
訴訟費用由被告負擔百分之五十八，餘由原告己○○負擔。
本判決第一項於原告己○○以新臺幣伍拾柒萬元為被告預供擔保
後得假執行。但被告得以新臺幣壹佰柒拾萬元為原告己○○供擔
保後，得免為假執行。
原告其餘假執行之聲請均駁回。
    事實及理由
一、程序方面事項：
（一）按訴之預備合併，有客觀預備合併與主觀預備合併之分，
      主觀預備合併並有原告多數與被告多數之類型，其在學說
      及實務上，是否承認此種訴訟類型容有爭議，惟其中原告
      多數的主觀預備合併之訴，如先、備位原告之主張在實質
      上、經濟上具有同一性（非處於對立之地位），並得因任
      一原告勝訴而達訴訟之目的，或在無礙於對造防禦而生訴
      訟不安定或在對造甘受此「攻防對象擴散」之不利益情形
      時，為求訴訟之經濟、防止裁判矛盾、發見真實、擴大解
      決紛爭、避免訴訟延滯及程序法上之紛爭一次解決，並從
      訴訟為集團之現象暨主觀預備合併本質上乃法院就原告先
      、備位之訴定其審判順序及基於辯論主義之精神以觀，例
      外得合併提起。本件原告於民國（下同）95年6月6日民事
      聲請調查證據暨陳報二狀，追加原告丙○○並變更其聲明
      為主觀預備合併之訴，惟查原告之先、備位主張在實質、
      經濟上具有同一性，且無礙於被告之防禦，本院為求訴訟
      之經濟、防止裁判矛盾、發見真實、擴大解決紛爭、避免
      訴訟延滯及程序法上之紛爭一次解決，並從訴訟為集團之
      現象暨主觀預備合併本質上乃法院就原告先、備位之訴定
      其審判順序及基於辯論主義之精神，認原告可合併提起本
      件主觀預備合併之訴。
（二）再按訴狀送達後，原告不得將原訴變更或追加他訴，但請
      求之基礎事實同一、不甚礙被告之防禦及訴訟之終結者，
      不在此限; 被告於訴之變更或追加無異議，而為本案之言
      詞辯論者，視為同意變更或追加，民事訴訟法第255條第1
      項第2、7款、第2項定有明文。本件原告於起訴時僅列己○○為原告，然原告己○○嗣後追加侯紹諺為原告，並變
      更同時追加備位訴之聲明，因為追加之訴與原訴之主要爭
      點具有共通性，證據資料亦可以相互援用，被告亦無異議
      而為本案之言詞辯論，故原告己○○追加丙○○為原告，
      並追加其訴之聲明，揆諸首揭說明，應予准許。
二、原告起訴主張略以：
（一）原告己○○於89年4月23日向被告購買坐落於臺北縣三重
      市○○○段菜寮小段26-2、26-14、27-2、27-5、31-2、
      31-17、34-2、34-14、19-47、31-3、34-3地號土地上所
      興建「美麗河畔」大樓之編號第D棟第5號（下稱系爭建物
      ）2樓房屋之預售屋以及地下室第22號停車位，並約定價
      款為新臺幣（以下同）6,200,000元；原告丙○○於89年
      間向被告購買系爭建物1樓房屋之預售屋及地下室第21號
      停車位，約定價款為9,500,000元；嗣於90年7月3日兩造
      合意，由原告丙○○將其購買系爭建物1樓房屋與地下室
      第21號停車位，所有權利義務概括移轉給原告己○○承
      受。原告己○○於91年2月大樓接近完工前往查看時，竟
      發現系爭建物廣告所稱之大格局游泳池位置，只有一個小
      坑，顯有重大瑕疵。而原告己○○所受讓系爭建物1樓，
      樓高亦僅只有390公分-393公分，與被告之銷售員介紹1樓
      挑高420公分及廣告說不符，根本無法施工為樓中樓，亦
      有重大瑕疵；又原告購買系爭建物1樓、2樓原欲合併使用
      ，故已預留室內樓梯孔，若將1、2樓分離則與原告購買系
      爭房屋原意相違；是原告己○○於91年3月5日以存證信函
      ，通知被告表示退屋之意，並請被告退還已繳納之房款
      2,790,000元及水電土木工程追加款計146,782元。為此原
      告乃依民法第359條、第363條第2項物之瑕疵擔保責任之
      規定解除全部契約，並依同法第259條第1款之規定，請求
      被告應返還原告己○○已繳納之房款2,790,000元及水電
      土木工程追加款計146,782元，爰起訴：先位聲明：被
      告應給付原告己○○2,936,782元整及自起訴狀繕本送達
      之翌日起至清償日止按週年利率5％計算之利息。原告
      願供擔保請求准予宣告假執行。若法院認兩造於上開90
      年7月3日就系爭建物1樓房地之合意移轉不生效力，則備
      位聲明：請求被告應給付原告丙○○1,782,565元，及
      自起訴狀繕本送達之翌日起至清償日止，按週年利率5％
      計算之利息。被告應給付原告謝麗珍1,154,217元，及
      自起訴狀繕本送達之翌日起至清償日止按週年利率5％計
      算之利息。原告願供擔保請准宣告假執行。
（二）被告提供之系爭房屋有下列重大瑕疵：
  １、1樓房屋樓高僅有390-393公分，與原告所提出之廣告圖說
      內容不符：被告之銷售員介紹系爭建物時，曾表示「大樓
      一樓挑高420公分，可以設計成客廳維持420公分，其餘房
      間可以隔成上下兩層成為樓中樓，每層高約210公分，很
      好使用」；而被告提供之廣告圖說亦載明「精選32坪、38
      坪1樓挑高4米2」等，於是原告聽信銷售員所言及廣告圖
      說內容訂購2戶，嗣於系爭大樓接近完工時，委託室內設
      計師戊○○依4米2高度著手設計室內格局，並由1樓透過
      樓中樓，再直接通往2樓，同時並要求被告於興建時預留
      室內樓梯孔；故一樓挑高420公分，確為兩造間契約之要
      件。惟查原告於系爭建物接近完工時前往查看時，竟發現
      系爭建物1樓，樓高只有390公分-393公分，根本無法施工
      為樓中樓，故被告有刻意隱瞞事實而刊登誇大不實之廣告
      ，以誘騙原告訂購該房屋。縱加算樓層厚度13公分認樓高
      407公分，惟仍與測量後之390公分相差17公分之多，故已
      不符兩造契約約定同時亦發生無法使用，屬重大瑕疵。
  ２、游泳池部份（下簡爭系爭泳池）亦有重大瑕疵：觀被告提
      出之廣告圖說，強調有壯觀游泳池，如「大空間、大格局
      ～捷運、泳池、水瀑花園城堡」、「泳池、水瀑花園廣場
      建築，三重第一名邸」、「稀有的泳池設施，南洋水瀑花
      園廣場的中庭營造」，讓消費者有泳池名宅之感，惟實際
      上，游泳池只有一個小坑，是自屬重大瑕疵。
  ３、按消費者保護法第22條規定，企業經營者對消費者所負之
      義務不得低於廣告之內容，經查原告與被告所簽訂之「房
      地預定買賣契約書」中第22條對廣告品之效力亦有約定：
      「一…二…。本約或附件亦未約定者，再依廣告品之說明
      。」，是被告既然於房屋廣告中明確表示1樓挑高4米2，
      而銷售員亦稱挑高4米2之房屋可隔分成上下各210公分之
      樓層，則應視為被告擔保一樓樓高420公分，又參以戊○○於95年6月30日時證稱其於著手設計室內隔之前及時均
      有在三對被告確定樓層高度，同時其所設計之1樓通往2樓
      之室內樓梯高度均為4米2，顯見當時被告及其受僱人均告
      知原告系爭房屋1樓樓高為4米2，乃事後發現高度不足時
      ，證人戊○○先生亦陪同原告與被告磋商，被告仍以樓高
      含樓板厚度等理由狡辯，或是欲以加建露台予以補償，益
      證被告辯稱原告提出廣告圖說僅是成屋後之廣告並非預售
      屋時之廣告云云，顯為臨訟杜撰不足採信。
（三）原告得合法解除契約：綜上，兩造間契約約定系爭房屋1
      樓樓高4米2及游泳池之設計，均為買賣契約之一部分，出
      賣人即被告負有交付符合廣告圖說所示品質房屋之義務，
      然其所交付者樓高不足4米2又游泳池亦與廣告內容不符，
      均屬重大瑕疵。同時上開瑕疵已使系爭建物顯然減少及欠
      缺契約預定之效用及價值，又不能補正，原告自得依民法
      第354條第1項前段、第359條前段與第259條第2款之規定
      ，解除本件兩造間買賣契約並請求返還價金與損害賠償等
      如聲明。
三、被告抗辯略以：
（一）按原告所提出之證物二廣告圖說「精選32坪、38坪一樓挑
      高4米2，僅此兩戶、機會不多」，乃被告於系爭房屋完工
      後現場實品屋之廣告圖說，並非是原告於89年間簽定預售
      屋買賣契約時發行之廣告圖說。且查上開廣告圖說乃系爭
      建物興建完成時，委託菁湛廣告實業有限公司（下簡稱精
      湛公司）代為銷售時所製作，是原告提出之廣告圖說於兩
      造簽立契約時既不存在，自不會構成契內容之一部。次查
      兩造就系爭房屋簽定預售屋契約時，是委託委託甲山林即
      住易實業有限公司（以下簡稱住易公司）代為銷售之，而
      證人即住易公司銷售人員甲○○到庭具結證稱，未看過原
      告提出之廣告圖說，同時未告訴原告系爭房屋1樓是四米
      二，更不可能告訴原告可以做夾層等語，是本件原告並未
      證明兩造契約內容有1樓挑高420公分之合意。又有關系爭
      泳池大小及施作均按依法報准之施工圖說為之，而原告提
      出完工後之廣告圖說又是現場實景，至於露台分管區劃範
      圍亦依示意圖施作，是被告施作系爭大樓均依約而為，並
      無原告所指瑕疵。再查原告於91年間即未依約按期繳款，
      被告催繳無效後，乃於91年11月26日委請律師發函解除兩
      造間系爭房屋1、2樓之買賣契約，並依買賣契約書第20條
      之約定沒收原告已繳之價金。同時又因原告違約，被告嗣
      於91年12月間後將系爭建物1、2樓及地下室第21號、22號
      停車位重新出售，因受有房屋跌價、銷售佣金等損失，遠
      超過原告已繳價款之金額。故原告主張退還已繳納之貸款
      及水電土木工程追加款為無理由，爰聲明駁回原告之訴
      。如受不利益之判決，願供擔保請准宣告假執行。
（二）系爭房屋無原告所指之瑕疵：
  １、原告己○○提出之廣告圖說，乃成屋之廣告，非預售時之
      廣告，有原告提出原告引證有誤，此由上開廣告用語稱：
      「精選32坪、38坪1樓挑高4米2，僅此兩戶、機會不多」
      與原告預售定購之1樓為36.45坪之坪數顯不相同即足說明
      。又系建物1樓房屋在預售階段係委託住易公司代為銷售
      ，嗣系爭建物興建完成後，被告改委託精湛公司代為銷售
      ，此有被告提出原告不爭執之廣告資料可稽。而銷售系爭
      房屋之住易公司銷售員甲○○亦證稱，不可能會使用原告
      提出之廣告圖說向原告介紹，且當時預售時期之廣告內容
      對於系爭建物一樓之挑高問題並未提及，更未有作夾曾設
      計之類似字眼，是原告提出之廣告圖說顯有誤解，不能採
      據。次查系爭建物，被告依建造執照內容施工，並獲主管
      機關發給使用執照在案，並無違法情事。原告己○○稱訂
      約後立即委請室內設計師依照4米2之高度作設計，亦與被
      告是否曾提供上載明系爭建物之高度為「4米2」之系爭圖
      說給原告己○○而涉及廣告不實或銷售人員是否曾告知系
      爭建物1樓為4米2二之待證事實無關。
  ２、系爭建物所在社區確有泳池設計，原告就此指摘被告廣告
      不實，應屬誤會，尚非可採，至於泳池大小，買賣契約書
      之附件一樓空地及露台分管區劃範圍示意圖已有標示，目
      前泳池大小即依上開圖面施作，並無原告所指之瑕疵存在
      。
（三）原告己○○違約不繳款，被告有權先解除本件買賣契約：
      查原告己○○未按期繳款，被告催繳無效後，乃於91年11
      月26日委請律師寄發存證信函給原告表示解除雙方買賣契
      約。又原告違約，被告不得已方主張解約，解約後，被告
      將系爭兩戶房屋及停車位重新出售，被告受有房屋跌價、
      銷售佣金等損失，遠超過原告己○○已繳價款之金額，故
      被告依買賣契約書第20條之約定沒收原告己○○已繳之價
      金，並無違約金約定過高之問題。
四、法院協助兩造整理爭點如下：
（一）兩造不爭執事項：
  １、原告己○○與丙○○分別於89年4月23日、89年11月7日，
      向被告購買系爭建物2樓與地下室第22號停車位，及系爭
      建物1樓與地下室第21號停車位，約定買賣價金分別6,200
      ,000 元及9,500,000元。原告丙○○於90年7月3日將因系
      爭建物1樓房屋與地下室第21號停車位之所有權利義務概
      括移轉給原告己○○承受。原告己○○並業已繳納系爭建
      物1、2樓買賣價金共2,790,000元（其中1樓部分已繳納
      1,700,000元，2樓部分已繳納1,090,000元）。
  ２、系爭建物於91年4月5日興建完成獲主管機關依法發給使用
      執照。
  ３、原告己○○提出之廣告圖說載明：「美麗河畔」大樓「精
      選32坪、38坪一樓挑高4米2，僅剩2戶，機會不多，驚喜
      超優價格，絕對超所值」、「大空間、大格局~捷運、泳
      池、水瀑花園城堡」、「泳池、水瀑花園廣場建築，三重
      第一名邸」、「稀有的泳池設施、南洋水瀑花園廣場的中
      庭營造，加上全花崗岩LOBBY、梯廳等華麗設施」以及「
      精選32坪、38坪一樓挑高4米2」，並有游泳池情境參考圖
      。
  ４、被告於91年2月間通知原告己○○該大樓已接近完工，經
      原告己○○委託設計師測量樓板高度，經室內設計師戊○○於91年3月1日測量畢後，系爭建物1樓樓高只有390公分
      。
  ５、原告己○○於91年3月5日以三重郵3支局第148號存證信函
      知被告略以：原告向被告預購之系爭建物1樓，樓高不足
      銷售小姐所提之420公分，無法施作樓中樓，同時游泳池
      亦與銷售時不符，有嚴重瑕疵，原告函達退屋之意，並請
      被告退還已繳納之房款2,790,000元及水電土木工程追加
      款計146,782元，被告於同日收受上開存證信函。
  ６、原告預購系爭建物1樓、2樓經變更設計後，確有游泳池之
      設計，同時系爭泳池大小，依照系爭建物買賣契約書之附
      件一樓空地及露台分管區劃範圍示意圖施作。
  ７、被告於91年11月26日委請律師寄發臺北郵局112支局第286
      號存證信函原告己○○略以：系爭美麗河畔大樓己達通知
      交屋階段，原告依約應繳納房屋第18期及土地第23期款，
      惟原告僅繳納房屋第12期款及土地第16期款，雖經原告多
      次函電通知並於91年7月26日及91年10月28日以臺北郵局
      112支局第278號與第4號存證信函通知繳款，惟未獲繳納
      ，爰依兩造間買賣契約第20條約定，解除兩造間買賣契約
      並沒收原告己繳付之價款。原告己○○則於91年11月27
      日收到上開存證信函。
  ８、被告於92年2月14日、92年1月29日將原告己○○所購買或
      承受系爭建物1樓、2樓分別重新出售給訴外人吳素娟與翁
      雪吟，並於93年3月12日將原告購買之2位停車位重新出售
      ，合計各獲款7,700,000元及5,100,000元。
（二）兩造協議簡化爭點如下：
  １、原告能否證明系爭建物有一樓確有兩造間契約約定未挑高
      420公分及有關游泳池之瑕疵？
  ２、91年3月5日原告以存證信函通知被告解除兩造間系爭建物
      契約是否有理由？
  ３、被告主張91年12月間以原告違約解除兩造間契約是否有理
      由？被告主張將系爭建物轉賣受有損害無庸再對原告為給
      付是否有理由（違約金過高酌減）？
五、法院之判斷：
（一）兩造已依契約承擔方式約定系爭建物1樓及地下停車位買
      賣契約所生之一切權利義務，由原告己○○承擔，故原告
      丙○○已脫離兩造間之契約關係。按當事人之一方將其因
      契約所生之權利義務，概括的讓與第三人承受者，屬契約
      承擔，與單純的債權讓與不同，承受人所承擔者非僅限於
      讓與人享有之債權及負擔之債務，且及於因契約所生法律
      上地位。舉凡撤銷權、解除權、終止權等與契約關係不可
      分離之形成權，均由承受人行使之，讓與人則脫離原有契
      約關係。本件原告丙○○於90年7月3日將因系爭建物1樓
      房屋與地下室第21號停車位所生之所有權利義務概括移轉
      給原告己○○承受等事實兩造均不爭執，復有原告己○○
      所提出之權利移轉證明書為證，自堪信為真實，依前揭說
      明，原告丙○○因此脫離本件系爭建物1樓與地下室第21
      號停車位買賣契約之法律關係，並由原告己○○概括承受
      ，合先敘明。
（二）系爭泳池並非兩造間系爭建物買賣契約之瑕疵。
  １、原告己○○主張被告於系爭廣告圖說中載明系爭泳池中為
      壯觀游泳池，如「大空間、大格局～捷運、泳池、水瀑花
      園城堡」、「泳池、水瀑花園廣場建築，三重第一名邸」
      、「稀有的泳池設施，南洋水瀑花園廣場的中庭營造」，
      讓消費者有泳池名宅之感，惟實際上，游泳池只有一個小
      坑，因而認為系爭泳池明顯與事實不符，構成買賣契約之
      瑕疵，並提出廣告圖說與實物拍攝照為據。經查上開廣告
      文句僅以抽象方式敘述泳池設施，並未載明系爭泳池範圍
      大小；且查原告提出之廣告圖說，明確標明僅係「游泳池
      情境參考圖」，是任何人均可得知，廣告圖說之游泳池僅
      是「情境」之參考而已，並非真實泳池。
  ２、次查依兩造不爭執之系爭建物買賣契約書第22條已明文規
      定：「有關本大樓及本戶房屋買賣之條件內容，以本約及
      附件之說明為據。本約或附件未約定者，再依廣告品之說
      明。」，細譯本條規定，應係指廣告品之說明必須在兩造
      間本約或附件未為約定時，方得做為契約解釋之依據，換
      言之，若本約或附件已經就系爭建物買賣契約有明文約定
      時，關於契約之解釋即應以本約或附件為論據。經查兩造
      間買賣契約書附件一，對系爭泳池已有明確規劃及範圍；
      而系爭泳池係依照系爭建物買賣合約書附件一之1樓空地
      及露台分管區劃範圍示意圖加以施作乙節為兩造所不爭執
      ，而被告嗣依照建築執照內容施工畢，並獲主管機關發給
      使用執照在案，有被告所提出原告亦不爭執其真正之使用
      執照與建築執照變更設計申請書影本各1件在卷可稽，依
      前揭說明，被告施作及提供之泳池與兩造間系爭建物買賣
      合約書之約定相符，從而原告主張系爭泳池有瑕疵云云，
      洵屬無據。
（三）系爭建物1樓挑高4米2為兩造間買賣契約之內容，而系爭
      建物1樓僅高390公分，構成重大瑕疵。
  １、按企業經營者應確保廣告內容之真實，其對消費者所負之
      義務不得低於廣告之內容，消費者保護法第22條定有明文
      。此係為保護消費者而課企業經營者以特別之義務，不因
      廣告內容是否列入契約而異，否則即無從確保廣告內容之
      真實。依該法施行細則第23條規定廣告之型式，是指利用
      電視、廣播、影片、幻燈片、報紙、雜誌、傳單、海報、
      招牌、牌坊、電話傳真、電子視訊、電子語音、電腦或其
      他方法，可使不特定多數人知悉其宣傳內容之傳播。而預
      售屋之購買人與建商訂定買賣契約時，既無何成品可供檢
      視，祇能信賴建商之廣告，建商以廣告內容誘發客戶預購
      房屋之動機，且以廣告內容與購屋人洽談該屋之性質，廣
      告之說明及樣品屋示範應成為契約內容之一部。
  ２、經查原告提出之廣告圖說，被告雖不否認是促銷系爭建築
      所在「美麗河畔」大樓之廣告，惟辯稱是在「美麗河畔」
      大樓興建完畢為成屋時之廣告，並提出與廣告圖說記載內
      容相同之91年5月18日之中國時報一件（登載相同廣告內
      容）。同時被告聲請傳訊證人甲○○到庭具結證稱略以：
      「是住易公司代為銷售之代銷人員，銷售系爭建物與原告
      時，從未告訴原告是四米二，我更不可能告訴原告可以做
      夾層。」等語為證。惟查，被告委託住易公司企畫廣告銷
      售委託合約係於88年10月30日至89年4月30日；此日期後
      則委由菁湛公司代為銷售；此經被告提出原告不爭執其真
      正之企劃廣告委託合約書2件在卷可憑。而系爭建物1樓被
      告與原告丙○○簽立買賣合約書之時間為89年11月7日（
      除有原告提出之契約書外，並有被告提出原告亦不爭執其
      真正之重一工地D5-1、D5-2退戶作業時程表即被證七可佐
      ），故系爭建物1樓兩造訂立買賣契約時，顯已由菁湛公
      司接手銷售簽約，並非住易公司之銷售員甲○○經手簽約
      ，從而甲○○上開證詞至多僅能證明原告購買系爭建物『
      2樓』時，未告訴原告『1樓』有挑高四米二等情。原告陳
      稱同時購買系爭建物1、2樓云云，即有誤會。
  ３、再查原告於菁湛公司代銷期間與被告簽約，同時被告又不
      否認系爭廣告圖說為菁湛公司之代銷廣告，從而原告主張
      系爭建物1樓簽約前，菁湛公司業已製作系爭廣告點說放
      置銷售現場等，而由原告取為本件廣告圖說證據，衡諸常
      情，即屬可採。
  ４、又查證人戊○○證稱略以：「（原告訴訟代理人問：請問
      證人，原告有無告知你房子4米2？）大約在90年1月間，
      原告告訴我之後隔1、2週後，我跟原告找宏盛的林金平確
      認高度，那時在宏盛公司敦化北路之會議室...... 」、
      「同年6月6日以後在工地現場，宏盛公司那些人員我不清
      楚，告訴我們把後面露台提供給原告補強建築高度不足，
      做夾層」等語；核與證人乙○○證稱略以：「當初工地外
      頭有樣品屋有載明標高4米2、這1張（即系爭圖說）是在
      現場銷售小姐拿給我的」等語（參95年6月30日言詞辯論
      筆錄）相符；是由證人證述資料並參考前述說明，亦足形
      成優勢證據，證明原告購買系爭建物1樓時銷售現場存放
      系爭建物1樓挑高4米2之廣告，以作為宣傳之手法；而廣
      告又屬契約之一部，是挑高4米2確實為兩造就系爭房屋1
      樓所定買賣契約之內容。同理，從證人戊○○證詞亦可知
      ，系爭建物1樓挑高4米2亦為被告公司其他工地負責人所
      是認，據此，被告辯稱系爭建物1樓兩造契約成立時，並
      無挑高之約定云云，並不足採。
  ５、再考量一般建商推出建案時，銷售人員需先了解房屋或預
      售屋之環境、優缺點等各方面，以利向客戶推銷，並於實
      際銷售前，先對銷售為相當之教育訓練，讓銷售人員對於
      所推建案之特色能夠了然於胸，並據以向客戶為推銷，而
      該教育訓練內容對各該銷售人員均屬相同，否則若有同一
      客戶卻因接洽人員不同，而卻得到不同之資訊，將令客戶
      對建案銷售產生疑慮。而系爭圖說既然標榜「精選32坪、
      38坪1樓挑高4米2」，則1樓挑高4米2為被告推出本件建案
      時之主打廣告，銷售人員若對於系爭建物1樓挑高4米2為
      特色加以推銷，依前揭說明屬可預見；同時原告於訂購系
      爭房屋1樓之預售屋後，即委託設計師戊○○以4米2高度
      為基準，設計一樓夾層，此亦經證人戊○○到庭證述明確
      ，並有設計圖一件附卷可稽，是衡諸常情，原告若非確知
      契約明定系爭建物1樓挑高4米2．又怎可能花費15、6萬元
      請設計師設計夾層？從而衡諸經驗法則及優勢證據法則，
      亦足推認，本件被告僱用銷售系爭建物1樓之人員，當有
      向原告以口語或樣品屋等各式方式，傳銷挑高420公分之
      系爭建物1樓。又系爭建物1樓僅36.45坪，與廣告圖說載
      明32或38坪之坪數雖不完全相符，惟預售屋廣告坪數亦僅
      是大約估算，尚難以坪數些許差距，率爾推論兩造間無挑
      高420公分之契約合意，亦應敘明。
  ６、綜上系爭建物1樓挑高420公分為兩造契約內容之一部，而
      被告出售原告之系爭建物1樓僅高390公分，而挑高房屋在
      寸土寸金之都會地區單價較一般房屋為高，而挑高房屋除
      可顯示房屋之價值外，鑑定土地難尋且價昂，因挑高所「
      多」出空間高度不足，在特此特定情況下亦被施作「夾層
      」充分利用，本件原告購買之系爭建物1層因無法挑高施
      作夾層使用，核自屬重大瑕疵，應屬有據。
（四）原告己○○於91年3月5日以存證信函通知被告解除系爭建
      物1樓與地下室第21號停車位部分為有理由；被告主張91
      年11月27日以原告己○○不依約繳款屬違約，而解除兩造
      間系爭建物2樓與地下室第22號停車位部分為有理由。
  １、按物之出賣人對於買受人應擔保其物依第373條危險移轉
      於買受人時，無滅失或減少其價值之瑕疵，亦無滅失或減
      少其通常效用或契約預定效用之瑕疵、買賣因物有瑕疵，
      而出賣人依前5條之規定，應負擔保之責者，買售人得解
      除契約，民法第354條第1項前段、第359條前段分別定有
      明文。經查原告購買之系爭建物1樓有如上述瑕疵而無法
      興建夾層，屬無法補正之重大瑕疵如前述，而原告己○○
      於91年3月5日以91年3月5日三重郵局3支局第148號存證信
      函通知被告，以系爭建物1有上開瑕疵，而主張解除契約
      自屬於法有據。又兩造系爭建物之買賣契約附載併同購買
      地下室停車位部分，均未載明可以單獨解除系爭建物1樓
      或地下室停車位之約款，故原告購買之系爭建物及地下室
      停車位之買賣，為契約聯立不可分之狀態，據此兩造間系
      爭建物地下室第22號停車位之買賣契約亦應併同解除。而
      系爭建物1樓與地下室第21號停車位部分既經原告依法解
      除，故原告已無依約繼續繳納價金之義務，被告嗣後再主
      張原告違約不繳付價金並解除契約，依約沒收原告已繳納
      之價金1,700,000元云云，亦不足採。
  ２、原告雖主張系爭建物1、2樓部分當初一起購買，目的在設
      計室內樓梯，由1樓透過樓中樓，再直接通往2樓，系爭建
      物1樓、2樓不能分離使用，系爭建物因1樓有瑕疵，依照
      民法第363條第2項，則1、2樓二件買賣契約均應解除云云
      ，並提出設計師之設計圖為證。惟查系爭建物1、2樓為各
      自獨立之不動產，同訂立契約時間、購買人亦不相同，為
      二各自獨立之契約。故系爭建物1樓之挑高不足之瑕疵，
      即非爭建物2樓之瑕疵，原告以1樓瑕疵為由主張解除2樓
      之契約，並無理由。又原告雖主張兩造於訂約時約定由
      1樓透過樓中樓可以直通2樓云云，惟未能舉證以實其說；
      且查原告己○○上開主張至多僅是其有「意欲」之內心表
      示，並未形諸於外令被告知悉，更未提昇至兩造間購買系
      爭建物1、2樓之預售屋契約意思表示，並達成合致。從而
      原告主張以91年3月5日存證信函通知被告併解除系爭建物
      2樓與地下室第22號停車位之買賣契約，即與法不合，不
      生解除契約之效力。
  ３、按給付有確定期限者，債務人自期限屆滿時起，負遲延責
      任、契約當事人之一方遲延給付者，他方當事人得定相當
      之期限，催告其履行，如於期限內不履行時，得解除其契
      約，民法第229條第1項、第254條分別定有明文。經查兩
      造間系爭建物2樓並無原告所指之瑕疵，原告不得主張解
      除契約如下述，而依兩造間系爭建物2樓與地下室第22號
      停車位之買賣合約書第6條約定原告應依付款專項鎖定工
      程完成進度繳納各期價款，如經催告於5日內仍不繳付者
      ，即視為違約。本件被告陸續於91年7月26日與同年10 月
      28日以臺北郵局112支局第278號與第4號存證信函催告原
      告己○○繳款，原告己○○均未給付，而原告己○○於91
      年11月26日收受被告解除契約存證信函當時應繳納全部價
      款6,200,000元，但原告己○○僅繳至房屋第12期款及土
      地第16期款即1,090,000元等情，此為兩造所不爭，復有
      被告所提出原告己○○亦不爭執其真正之臺北郵局112支
      局第286號存證信函、被證七重一工地D5-1、D5-2退戶作
      業時程表附卷可稽，自堪認為真實。參照前說明，此部分
      被告抗辯原告違約不繳付價款，被告以依約以上開91年11
      月26日存證信函解除系爭契約並沒收被告已繳納之買賣價
      金自有理由。又系爭建物2樓及地下室第22號停車位，既
      經被告合法解除，則原告主張解約請求返還價金亦無理由
      ，應予駁回。
（五）原告己○○得請求被告返還之價金應為1,700,000元：
  １、按契約解除時，當事人雙方負有恢復原狀之義務，受領之
      給付為金錢者，應附加自受理時起之利息償還之，為民法
      第259第2款所明定。本件系爭建物1樓未挑高4米2無法興
      建夾層顯屬無法補正之重大瑕疵，經原告己○○解除契約
      如前述，是原告主張依前開規定請求被告返還系爭建物1
      樓與地下室第21號停車位已給付之買賣價金1,700,000元
      自有理由，應予准許。至於原告己○○另主張支出水電土
      木追加款共146,782元，請被告一併返還云云，惟因洽請
      設計師為設計等情，並非兩造間契約約定，故該部分之支
      出亦非民法第259條第2款規定解除契約所得請求被告返還
      之範疇，故此部分之請求不應准許。
  ２、次查系爭建物2樓與地下室第22號停車位買賣契約，原告
      不能解除契約，而被告得以原告違約解除契約並沒收原告
      繳已繳納之買賣價金如前述。惟查上開契約為被告預擬之
      「定型化契約」，契約第20條約定，倘若甲方（即原告）
      毀約不買，未依約付款或有其他違約情事者，乙方（即被
      告）得不經催告，逕行解除本約，並沒收甲方已付價款做
      為懲罰性違約金，但該沒收之價款不得超過本約買賣總價
      之20％。上開規定為兩造所共同簽訂，且已經限制被告沒
      收原告給付買賣價金之上限，不得逾越本件買賣契約總價
      之20％，即1,240,000元（計算式為：620X0.2＝124），
      對於原告違約經被告解除契約後之權益已經做相當程度之
      保護，從而上開契約第20條之約定尚難認為顯失公平；應
      先敘明。此部分被告解除契約後，依約沒收原告已繳納價
      金1,090,000元，未逾越契約約定之1,240,000元之上限，
      依前揭說明，並未顯失公平。
  ３、另按約定之違約金過高者，法院得減至相當之數額，民法
      第252條定有明文，又當事人約定契約不履行之違金過高
      者，法院固得依民法第252條以職權減至相當之數額，惟
      ，此規定乃賦與法院得依兩造所提出之事證資料，斟酌社
      會經濟狀況並平衡兩造利益而為妥適裁量、判斷之權限，
      非因此排除債務人就違約金過高之利己事實，依辯論主義
      所應負之主張及舉證責任。是以違約金之約定，既為當事
      人契約自由、私法自治原則之體現，雙方於訂約時，應已
      盱衡自己履約之意願、經濟能力、對方違約時自己所受損
      害之程度等主、客觀因素，本諸自由意識及平等地位而為
      自主決定，除非債務人主張並舉證約定之違約金額過高而
      顯失公平，法院得基於法律之規定，審酌該約定金額是否
      確有過高情事及應予如何核減至相當數額，以實現社會正
      義外，當事人均應同受該違約金約定之拘束，法院亦應予
      以尊重，始符契約約定之本旨。最高法院92年臺上字2230
      號判決即採相同見解。經查兩造間系爭建物買賣契約第20
      條性質乃屬「違約金」，而原告迄未舉證證明被告依約收
      取之違約金過高，同時被告並提出原告不爭執之被證七「
      重一工地D5-1、D5-2退戶作業時程表」，詳細載明系爭建
      物2樓及附隨地下室停車位重新出售後有佣金及折價損失
      ，逾本件原告已繳金額。是綜上原告主張系爭建物2樓被
      告沒收原告已支付之買賣價金1,090,000元過高，應依民
      法252條規定酌減云云，即無理由。
（六）綜上，原告己○○先位請求部分，依照民法第354條第1項
      前段、第359條前段與第259條第2款之規定，請求被告給
      付1,700,000元及自起訴狀繕本送達之翌日起即95年2月17
      日起至清償日止，按週年利率5％計算之利息，為有理由
      ，應予准許，逾此範圍之請求即屬無據，應予駁回。
（七）備位之訴部分：按兩造已依契約承擔方式約定系爭建物1
      樓及地下停車位買賣契約所生之一切權利義務，由原告己○○承擔，故原告丙○○已脫離兩造間之契約關係等事實
      ，詳如前述。是有關原告主張之備位之訴部分之條件，本
      即不成立。且按當事人之一方將其因主觀預備合併之訴之
      條件關係，為裁判之條件，而非審理之條件，故法院於審
      理時，應就訴訟為全部辯論，但僅於先位之訴全部無理由
      時，方就備位之訴為裁判。經查本件原告以預備合併之訴
      之方式起訴，其先位之訴為一部有理由，一部無理由，依
      前開說明，就原告所提起之備位之訴亦無庸再行審酌，亦
      應敘明。
六、本件事證已經明確，兩造其餘之攻擊或防禦方法及未經援用
    之證據，經本院斟酌後，認為均不足以影響本判決之結果，
    自無逐一詳予論駁之必要，亦併此敘明。
七、假執行部分：本件原告勝訴之部分，兩造均陳明願供擔保請
    求宣告假執行，或免為假執行，核均無不合，爰分別依民事
    訴訟法第第390條第2項、第392條第2項，酌定相當擔保金額
    ，予以准許。至於原告敗訴之部分，其假執行之聲請即失所
    附麗，應予駁回。
八、訴訟費用負擔之依據：民事訴訟法79條。
中    華    民    國    95    年    10   月    2      日
                  民事第四庭    法  官  洪遠亮
以上正本係照原本作成
如對本判決上訴須於判決送達後20日內向本院提出上訴狀
中    華    民    國    95    年    10   月    2      日
                                書記官  陳莉庭


司法院資訊處製作；財團法人民間司法改革基金會備份。
